【裁判字號】    90,上更(一),43
【裁判日期】    900612
【裁判案由】    偽造文書
【裁判全文】
臺灣高等法院臺中分院刑事判決                    九十年度上更(一)字第四三號
    上  訴  人    臺灣台中地方法院檢察署檢察官
    上訴人即被告  乙○○
右上訴人因被告等偽造文書案件，不服臺灣臺中地方法院八十六年度訴字第九五一號
中華民國八十七年十月七日第一審判決（起訴案號：臺灣臺中地方法院檢察署八十五
年度偵字第一四九一０號、八十六年度偵字第二八００號），經判決後，由最高法院
發回更審，本院判決如左：
      主  文
原判決撤銷。
乙○○、丁○○均無罪。
      理  由
一、公訴意旨略以：被告丁○○業代書，於民國八十四年間介紹被告乙○○購買告訴
    人丙○○、戊○○二人所有之桃園縣楊梅鎮○○○段第二一－二一地號土地全部
    、第二一－二０地號土一半，雙方並於八十四年六月二十一日，在乙○○位於台
    中市○○區○○路七八五號公司商談簽訂契約內容，雙方於契約書批明事項一另
    訂有：計價坪數是以整平至與馬路平為計價坪數，無法整平的部分不計價款等契
    約內容，終於同意簽約，事後乙○○因認契約中前述批明事項之內容對其權利之
    保障尚有不週，乃與丁○○商量，乙○○、丁○○竟基於共同犯意，於八十四年
    七月間某日，在其所保管及乙○○契約書附註欄上另偽造「四、出賣之土地未整
    平部分不計價，由甲方（即指乙○○）所有，並偽蓋當時仍由丁○○所保管之戊○○、丙○○之印文，足以生損害於戊○○、丙○○二人，因認被告二人涉犯行
    使刑法第二百十條變造私文書罪嫌等語。
二、按犯罪事實應依證據認定之，無證據不得推定其犯罪事實。又不能證明被告犯罪
    或其行為不罰者，應諭知無罪之判決。刑事訴訟法第一百五十四條、第三百零一
    條第一項定有明文。且認定不利於被告之事實，須依積極證據，苟積極證據不足
    為不利於被告事實之認定時，即應為有利於被告之認定，更不必有何有利之證據
    ；又事實之認定應憑證據，如未能發現相當之證據，或證據不足以證明自不能以
    推測或擬制之方法以為裁判之基礎。又告訴人之告訴係以使被告受刑事追訴為目
    的，是其陳述是否與事實相符，仍應調查其他證據以資審認，分別有最高法院三
    十年上字第八一六號、四十年台上字第八六號、五十二年台上字第一三○○號判
    例著有明文可資參照。公訴人認被告二人涉犯上開罪嫌，係以：１、告訴人丙○○、戊○○二人之指訴。２、如前開「附註四」之內容如係雙方共同討論及同意
    ，豈會僅在被告二人之契約書上書寫，而漏未在告訴人之契約上書寫，被告二人
    所辯實有可疑。３、前開契約「批明事項一」及「附註四」之內容一為「未整平
    不計價」、一為「不整平不計價，歸甲方所有」，其內容不同，對買賣雙方之權
    益影響甚大，與被告辯稱上開二條文相同等語不合。４、經囑託臺灣省政府警務
    處刑事警察大隊對被告二人、告訴人以ＣＱＴ、ＳＡＴ、ＭＱＴ等法比對測試為
    測謊鑑定結果，被告二人對於上開不動產之「附註四」是否經告訴人二人及乙○○三人同意、附註四是否經告訴人戊○○之同意才蓋章、「附註四」是否經告訴
    人丙○○之同意才蓋章等三個問題答稱是，有不實反應，告訴人戊○○則對於簽
    訂前開附註四時有無在場之問題答稱沒有，並無不實反應等情，有該大隊鑑證書
    附卷可稽，為其論罪依據。訊據被告乙○○、丁○○二人均矢口否認有變造上開
    不動產買賣契約書及行使該變造契約之犯行，被告乙○○辯稱本件土地介紹人是
    邱月玲代書，並非丁○○，丁○○只是代寫契約書，因為丙○○出售之土地是半
    筆，故契約書「附註四」是針對告訴人丙○○出售之土地，故只在丙○○的契約
    書上加註「附註四」，該約定是在簽約當天現場加註的，至告訴人戊○○之土地
    是整筆買賣範圍確定，故其契約上無加註「附註四」，被告與告訴人於簽訂契約
    蓋完章後，均將印章各自拿回，並未交由丁○○保管，丙○○於八十四年七月二
    十四日，向被告收取三百萬買賣價款時，係以簽訂契約書之印章蓋章，並於八十
    四年八月二十三日持有加註「附註四」之不動產買賣契約書向第七商業銀行新竹
    分行（前為新竹第六信用合作社總社）辦理延展貸款手續，並在八十四年八月一
    日持用於契約書上之印鑑章至竹北戶政事務更換新印鑑章，另於八十四年六月二
    十八日以該章至台中市北屯區○○○路台灣中小企業銀行北屯分行內，領取帳號
    000000－0號、票號ＡＫ－0000000號面額一百萬元之支票，多次
    使用該印章，足證該印章並未由丁○○保管，另丙○○先則在偵查中指訴於八十
    四年五月十二日委託丁○○向潘麗華貸款，故將印鑑章放置在丁○○處扣押至八
    十四年九月十五日止始取回，復於鈞院前審審理中供稱其印章不是遭丁○○扣押
    ，而是八十四年六月二十一日簽訂本件契約時遭丁○○竊取，至八十七年間前審
    審理時尚未發現該印章之去處，前後指訴不一，足證告訴人說印章遺失及契約上
    並未加註「附註四」均不實在，被告並未變造上開買賣契約書等語；被告丁○○
    辯稱：伊是從事代書工作，乙○○與告訴人二人之土地買賣並非由其介紹，是由
    另一位代書邱月玲仲介，因邱月玲搬到台北，告訴人才找被告代筆寫買賣契約，
    買賣條件雙方原已談好，買賣契約「附註四」是因買方乙○○不放心，在簽約當
    場由雙方談妥後加註的，其內容與「批明事項一」並無不同，告訴人之印章是在
    加註當場由告訴人蓋用的，被告並未保管過告訴人的印章，亦未與乙○○共同變
    造買賣契約，況被告僅為其雙方辦理簽約及第一次過戶予大靖企業有限公司（以
    下稱大靖公司）之手續，第二次之過戶手續係由被告代筆交給告訴人戊○○自己
    送件辦理的，其後被告即未再參與有關買賣契約的事，被告是由告訴人丙○○僱
    用代寫契約，原來與乙○○並不認識，除了代寫契約之費用新台幣（下同）八千
    元外，被告並未收受其他費用，不可能與乙○○勾結變造契約書，至於測謊時因
    為冷氣很冷，加上被告很緊張，自不能以其結果來認定被告犯罪等語。
三、經查，被告丁○○係代書，八十四年六月二十一日因被告乙○○向告訴人丙○○
    購買前開第二一－二０地號土地所有權應有部分二分之一、向告訴人戊○○購買
    前開第二一－二一地號土地全部，雙方並在契約書第二條載明土地範圍約為八百
    坪，第三條載明買賣價金約二千八百萬元（每坪三萬五千元），又因前開土地為
    山坡地，故雙方在「批明事項一」註明計價坪數是以整平至與馬路平為計價坪數
    ，無法整平的部分不計價款，在「批明事項二」則約定告訴人承諾在八十四年十
    二月三十日把出賣之地整平交予甲方，若逾期以總價款每日千分之一作為逾期罰
    款，雙方並在丁○○書寫之不動產買賣契約書簽名蓋章，及乙○○、丁○○所有
    之契約書上有加註「附註四：出賣之地未整平部分不計價，由甲方（指乙○○）
    所有。」，而告訴人戊○○提出之契約書則無該「附註四」之記載等情，雖為被
    告二人及告訴人二人所供稱在卷，並有丁○○提出加註「附註四」及戊○○提出
    未加註「附註四」之不動產買賣契約書影本各一份附於偵查卷可稽。惟查：（一
    ）１、前開契約上之「附註四」所蓋用之丙○○、戊○○印文均為真正一節，業
    經告訴人二人供稱在卷，至於其上為何蓋有告訴人之印章一節，告訴人丙○○、
    戊○○先則於八十五年九月十一日在前開八十五年度偵字第一四九一０號案件偵
    查中供稱：「（為何你們的印章會蓋上去的﹖）因為當初有另外一塊土地買賣，
    是在新竹縣芎林鄉鹿寮坑一塊旱地在買賣，所以印章放在他（指丁○○）那邊，
    我也是所有權人之一，土塊（應是地字之誤寫）是邱瑞貞等人與我共有，丙○○
    也共有。」、「（你〔指丙○○〕之印章為何放在那邊〔指丁○○〕﹖）當時本
    案系爭之土地有借第二胎，丁○○叫我印章放在那邊。」等語（見八十五年度偵
    字第一四九一０號卷第十七反面），丙○○嗣在原審供稱：「（你們之印章有放
    在丁○○處﹖）簽約後因為要辦過戶手續，所以印章均放在丁○○手上。」、「
    （你們二人何時將印章放在丁○○處﹖）我於八十四年二月份購買楊梅鎮○○○
    段二一－一七、－一八、－二一號三筆土地，因資金不夠，所以在五月十二日委
    託丁○○辦理抵押借款，印鑑即開始由她保管，我要用才拿回來。」等語，戊○○則在原審供稱：「（你們何時將印章交給丁○○﹖）簽約之前就將印章放在丁○○處，因為我們之土地是透過丁○○借錢。」（見原審卷五十頁反面、五十一
    頁、五十九頁），另在本院前審丙○○則又供稱：「．．．我沒有拿到契約書，
    於八十四年六月二十一日訂約當天後，蓋在契約書這顆印鑑章我就沒有拿回，於
    八十四年七月底丁○○之小姐叫我拿回去，然後我八十四年八月一日去戶政更換
    ．．．」、「訂約時我不在現場，但等我回去，桌子上均空空的，我沒有拿到契
    約書及我之印鑑章，於八十四年八月份丁○○代書事務所小姐打電話給我說印鑑
    不符，．．．」、「我印鑑以前在向地下錢莊借錢就一直擺在丁○○處（此顆亦
    是我銀行之印鑑章，於八十四年四月就放在彭女處），我向彭女朋友借錢，本件
    訂立契約之時印鑑就不曾拿回，約八十四年八月我還清彭女朋友之錢，印鑑取回
    ，．．」、「．．我之印鑑章及契約書我均未拿到，故印鑑章均一直放在丁○○
    之地，於八十四年八月一日之前二、三天之前通知我，我才去更換。」、「（為
    何簽約後沒有把印鑑章收回﹖）我以為是被戊○○帶走，故沒有去追究。」、「
    因為要把土地過回去給陳用、曾水元（筆錄誤記為曾水源）、而發現我之簽約章
    一直在丁○○（筆錄誤記為彭雪美）之處，之前我一直以為放在戊○○之地方」
    （見本院前審卷二第五頁、二十九頁反面、卷三第六頁、一七三頁反面、一七四
    頁），戊○○在本院前審則供稱：「（訂約六月二十一日當日原用之印鑑章有否
    拿回﹖）沒有拿回去，丁○○一直保管，等所有手續辦好於七月底或八月份才拿
    回。」、「我之印章一直擺在丁○○處，八十六年六月二十一日訂約後我之印章
    沒有拿回，一直放在丁○○那裏，直到過戶、二胎還畢後，才還我。」、「我之
    此顆章均一直放在丁○○處，大約二個月以上之久，因彭女用此地設定抵押向彭
    女之朋友借錢。」（見本院前審卷二第五頁、二十九頁、卷三第一七三頁反面）
    ，告訴人二人對於何時、何因將印章交予丁○○保管及何時取回等情之供述，前
    後不一，已有瑕疵。２、再查，被告乙○○與告訴人二人訂約當天雙方談了很久
    ，從當天下午二時許寫到五時許，乙○○確曾提到要加註附註事項，當天告訴人
    二人並未將印章交給丁○○等情，業據證人即簽約當天開車載丁○○到簽約現場
    且簽約時全程在場之徐俊科在原審結證屬實（見原審卷第五十頁及反面），再因
    上開土地未依約定時間整平，致乙○○於給付部分價款後，不願繼續依約定期限
    給付價款，告訴人乃委託為其整地之己○○，前往台中乙○○公司與乙○○就價
    款事宜進行協調，己○○事後亦在桃園與被告二人及告訴人二人共同進行第二次
    協調，第一次協調時乙○○有出示契約書予己○○看過，第二次協調時雙方均有
    提出契約書，告訴人提出之契約書係影印本，惟均有加註「附註四」之條文，被
    告及告訴人雙方當天對於契約書之內容並無發生爭執等情，業據證人己○○在本
    院結證屬實。另證人鄭茂林在本院前審亦結證證稱其與丙○○訂有石頭買賣契約
    ，由證人將前開土地上之石頭及廢土挖走，證人曾看過乙○○出示之買賣契約書
    ，其上確有記載「附註四」，證人看過契約書後心中曾暗笑此山坡地根本無法整
    平等語（見本院前審卷一第六十八頁反面），如乙○○持有之契約書上有變造之
    內容，其豈會多次出示契約書與他人觀看，而不慮上開證人有將其變造內容告知
    告訴人之可能。再參以告訴人丙○○自案發迄今始終未提出契約書供查證其上是
    否如被告乙○○所辯確有書寫「附註四」，並在本院調查中供稱丁○○並未交付
    契約書予伊，伊一直以為契約書在戊○○處等語，惟按買賣契約書屬買賣之重要
    證明文件，出賣人得憑以繼續向買受人催討及收受買賣價金，於買受人有違約情
    形時亦得據以向其為請求或主張，依習慣買賣雙方均會各執買賣契約以為憑據，
    本件買賣金額高達二千八百萬元，告訴人丙○○供稱其未持有買賣契約及誤以為
    契約在戊○○處，惟竟未曾向代書丁○○或戊○○查詢或催討契約書，與常理不
    合，其隱匿契約書之動機已有可疑。再告訴人在八十五年三月二十五日首次向臺
    灣桃園地方法院檢察署檢察官提出刑事告訴，係告被告乙○○涉犯詐欺其土地罪
    嫌（僅付六百萬元價金，即將全部土地過戶完畢，此部分移由臺灣臺中地方法院
    檢察署檢察官偵辦，即本案）、被告丁○○涉犯背信罪嫌（未經知會告訴人，即
    將前開土地二筆全部過戶與乙○○，業經臺灣桃園地方法院檢察署檢察官以八十
    五年度偵字第四三０二號不起訴處分確定），有刑事告訴狀一份在卷可稽（見臺
    灣桃園地方法院檢察署八十五年度偵字第四三０二號卷第一頁－第六頁），並未
    提及其契約有遭變造一事，如其契約有經變造或因該變造行為而受有不利益時，
    告訴人二人於提出刑事告訴時豈會疏未就該點併予追究，又如被告等人如確係未
    經告訴人同意而變造契約書，被告丁○○隱藏該契約書已來不及，豈有可能於偵
    查中將其變造之契約書原本提出供檢察官查證以自曝其短之理，綜上各述，告訴
    人之指訴自有瑕疵。（二）、告訴人丙○○供稱其印章於訂約後一直由丁○○保
    管（關於丁○○交還印章時間則先後有不同，詳前述），惟查：１、證人吳瓊玉
    在本院前審證稱：八十四年七月二十四曰乙○○支付告訴人二人買賣價款三百萬
    元，丙○○及戊○○曾出具收據一張予乙○○，該收據是由乙○○要證人書寫的
    ，當天告訴人二人均有在場，丙○○之印文係其自行蓋用的，戊○○則未帶印
    章等語（見本院前審卷五第八十二頁反面、八十三頁），並有收據影本一份附卷
    可稽（本院前審卷三第一四九頁），再該收據上之丙○○印文確係丙○○親自蓋
    用一節，業經丙○○於八十六年二月三日，在臺灣桃園地方法院審理八十五年自
    字第二三一號丙○○自訴乙○○等人毀損案件審理中坦承在卷，有該筆錄影本附
    於本院前審卷可稽（見本院前審卷五第七十二頁反面），而該收據上之丙○○印
    文與本件不動產買賣契約書上丙○○印文相同，足見丙○○供稱其印章由丁○○
    保管一節與事實不符。２、再查，丙○○在八十四年十月十日曾與案外人陳用簽
    訂土地登記申請書，其上之丙○○印文與本件契約書上之印文相同，有丙○○於
    九十年四月二十三日在本院審理中提出之土地登記申請書本一份在卷可稽，另丙○○在訂約後，曾於八十四年八月一日向新竹縣竹北市戶政事務所辦理變更印鑑
    章時曾蓋用與本件契約相同之印文一節，有印鑑變更登記申請書影本一份在卷可
    稽，及丙○○曾於八十四年八月二十三日向桃園楊梅地政事務所送件辦理申請辦
    理土地抵押權設定登記，其申請文件上均蓋有與本件契約相同之丙○○印文，有
    土地登記申請登記書影本、他項約定事項影本、丙○○身分證影本、土地抵押權
    設定契約書影本等件附於本院卷可稽，丙○○並曾提出載有「附註四」之契約書
    向新竹第六信用合作社申請及辦理貸款手續一節，有第七商業銀行股份有限公司
    於九十年四月十一日函送本院之不動產契約書影本一份在本院卷可稽，是縱認丙○○供稱其印章交給丁○○保管及於八十四年七月底始交還等語可採，惟其供述
  之交還日前，其確於同年七月二十四日蓋用該印文於收受三百萬元之收據上交付
    予乙○○，足證丙○○在簽訂本件契約後，仍有繼續使用該契約章之情形，至堪
    認定，是告訴人丙○○指訴印章係交由丁○○保管、丁○○盜用一節，顯與事實
    不符。另雖無積極證據堪證戊○○在訂立契約後有使用其印章之行為，惟本件除
    告訴人戊○○之指訴外，並無積極證據證明告訴人戊○○指訴其印章交由丁○○
    保管一節係與事實相符，自難僅據告訴人之指訴及契約上蓋有告訴人之印章即認
    丁○○有保管告訴人二人之印章，並據此推論丁○○有與乙○○共同盜用告訴人
    印章變造上開契約書之犯行。（三）、按刑法第二百十條變造私文書罪，係以無
    制作權人變造私文書內容，且足以生損害於公眾或他人為其構成要件，本件告訴
    人之指訴並非毫無瑕疵，另亦無積極事證堪認其指訴與事實相符，已如前述。退
    一步言，縱認前開「附註四」確係被告二人於未獲告訴人同意之情形下所加註，
    惟按契約「批明事項一」係載明：「計價坪數是以整平至與馬路平為計價坪數，
    無法整平的部份不計價款。」，「附註四」之內容為：「出賣之地未整平部分不
    計價，由甲方所有」，「附註四」所謂未整平之地不計價由甲方所有，其範圍係
    限於告訴人出賣之土地甚明，並未及於告訴人未出賣部分之其他土地，而觀契約
    書「出賣標示」載明出賣之土地為：前開第二一－二０地號土地面積一六五一內
    之二分之一平方公尺（即該地號二分之一土地）、前開第二一－二一地號土地面
    積一六三六平方公尺（即該地號全部土地），另於契約書第二條載明土地範圍約
    為八百坪，即係前開二筆土地換算為坪數之大約數字，是雙方於簽訂契約時係以
    出售上開二一－二０地號土地之一半、二一－二一地號土地全部為買賣標的至為
    明顯，是其於「批明事項一」註明未整平部分不計價之約定，僅為雙方計價標準
    ，並非買賣土地範圍之約定至為灼然，依該條約定，自應解釋為於買賣範圍之土
    地未整平部分不計價且歸買方所有，該條約定始有意義，如雙方約定之真意是：
    「整平部分計價且歸乙○○所有，未整平部分不計價仍歸告訴人所有」，則儘可
    將契約標的載明為：「乙○○購買者為整平部分之土地」，無庸再贅載為出賣之
    地未整平部分不計價，是該「批明事項一」與「附註四」之內容於買賣標的明確
    之情形下並無不同。綜上，本件買賣標的既已定為：二一－二一地號全部、二一
    －二０地號一半，其標的並無不明確情形（尤其是二一－二一地號整筆買賣情形
    更為顯然），有關「批明事項一」計價標準僅係雙方計算買賣價金之依據，對於
    買賣土地之面積及範圍並不生影響，是縱「附註四」係被告所私自加註，亦屬被
    告乙○○為明確契約內容所為，並不影響契約原約定內容，亦不足以生損害於告
    訴人二人，是亦與變造文書之構成要件不符，而無遽認被告二人有變造私文書犯
    行。（四）、再按，測謊結果固有其一定程度之科學依據及理論基礎，然其應僅
    係供法院判斷佐證之參考，於無積極確切證據之前提下，難僅因測謊結果不利於
    被告，即遽令被告負刑事責任。本件被告二人經送刑事警察局測謊後，對於前開
    契約書上「附註四」究竟是否經告訴人同意及是否由告訴人蓋印等問題，均有回
    答不實之反應等情，固有臺灣省政府警務處刑事警察局大隊鑑證書一份附於偵查
    卷為憑（見第一四九一０號偵查卷第八五頁），然本件告訴人丙○○因生理因素
    於排定測謊日期並未接受測謊鑑定，於欠缺該部分數值及於前述無積極事證之情
    形下，難因測謊結果不利於被告二人，即據為不利於被告之證據。末查，證人劉
    秀蘭在原審證稱：其自八十二年一月一日起到八十六年一月十日止任職丁○○代
    書事務所，因簽約不是在其事務所，故詳情不知，亦不記得告訴人之印章是否有
    放在事務所等語，不足為不利於被告之證據，併予明。證人曾水元在本院前審
    證稱其將土地賣給告訴人二人時，過戶手續並非丁○○辦理，是八十四年十月份
    告訴人將土地過戶予證人時，始由丁○○辦理，惟亦不足以證明丁○○曾保管告
    訴人之印章。再上開土地賣予乙○○後，雙方係以先將土地二筆全部過戶予乙○○指定之大靖企業有限公司（以下稱大靖公司），再過戶予乙○○之方式辦理過
    戶，告訴人嗣後另與大靖公司簽訂不動產買賣契約書，該份契約書上雖記載簽約
    日期為八十四年六月二十一日，惟實際訂約時間是同年九月份，是由告訴人二人
    委託證人林肅敬（在契約書上簽為林展宇）書寫，契約書日期寫為八十四年六月
    二十一日是為配合銀行，而乙○○是於同年十月份才來找證人，至於告訴人及乙○○等人之印章係如何蓋用，證人並不知悉等情，亦無法證明被告有保管告訴人
    印章及變造契約犯行，均併予明。再被告乙○○請求再訊問證人陳用、洪炳彰
    、曾水元、林陳阿桃、潘麗華、李相祺、余彩菊以證明告訴人有詐欺犯行，本院
    認與本件事實無涉，不再傳訊，附此明。
三、綜上所述，公訴人所舉證據均無法證明被告二人有變造及行使變造私文書犯行，
    此外，本院復查無積極證據足資審認，核屬無法證明被告二人犯罪，原審疏未詳
    究，遽為科刑之判決，自有未洽，公訴人上訴意旨猶指摘原判決太輕，求予撤銷
    改判，自無理由，惟被告二人上訴否認犯罪，指摘原判決不當，為有理由，仍應
    由本院予以撤銷改判，並諭知被告二人無罪。
據上論結，應依刑事訴訟法第三百六十九條第一項前段、第三百六十四條、第三百零
一條第一項，判決如主文。
本案經檢察官甲○○到庭執行職務。
中      華      民      國      九十     年       六      月     十二   日
                                  臺灣高等法院臺中分院刑事第八庭
                                        審判長法  官  羅  得  村
                                              法  官  劉  榮  服
                                              法  官  陳  賢  慧
右正本證明與原本無異。
如不服本判決應於收受送達後十日內向本院提出上訴書狀，其未敘述上訴之理由者並
得於提起上訴後十日內向本院補提理由書（均須按他造當事人之人數附繕本）。
                                              書記官  許  麗  花
中      華      民      國      九十     年       六      月     十三   日
                                                                        Ｉ


司法院資訊處製作；財團法人民間司法改革基金會備份。
